【裁判字號】    92,台上,2364
【裁判日期】    921031
【裁判案由】    清償債務
【裁判全文】
最高法院民事判決                              九十二年度台上字第二三六四號
    上  訴  人  甲○○
                丙○○
    共      同
    訴訟代理人  吳世敏律師
                王進勝律師
    複 代理 人  黃淑芬律師
    被 上訴 人  乙○○
    訴訟代理人  施煜培律師
                施承典律師
右當事人間請求清償債務事件，上訴人對於中華民國九十一年二月五日台灣高等法院
台南分院第二審判決︵九十年度上字第四六號︶，提起上訴，本院判決如左：
    主  文
原判決廢棄，發回台灣高等法院台南分院。
    理  由
本件被上訴人主張：上訴人甲○○於民國八十二年三月間向伊弟鄭瑞祥借錢，鄭瑞祥
因無現款，乃以所有台南市○○街十八號房屋及其基地︵下稱系爭房地︶供甲○○向
台南市第七信用合作社︵下稱南市七信︶抵押借款，甲○○以其有關係可貸款較多，
遂由鄭瑞祥將系爭房地所有權移轉於甲○○名義，向南市七信設定本金最高限額新台
幣︵下同︶五百七十六萬元抵押權，並貸得四百八十萬元。八十二年十月二十日甲○
○又為訴外人林炳耀設定一百二十萬元抵押權，實際借款一百萬元。八十三年三月間
，伊與家人發覺鄭瑞祥將系爭房地供他人抵押借款，除要求甲○○將房地過戶回鄭瑞
祥名下外，並於同年四月十日與甲○○及其子即上訴人丙○○協商解決之道，雙方結
算妥協結果，確認南市七信之貸款中一百萬元應由甲○○負擔，加上林炳耀之一百萬
元借款，因均有抵押權之設定，認甲○○應對鄭瑞祥負有二百萬元債務，兩造同意以
鄭瑞祥對甲○○之二百萬元債權，加計利息二十萬元移轉與伊，南市七信與林炳耀之
利息，甲○○仍應按月給付，丙○○亦表示連帶償還，並簽具八十三年四月十日之保
管條，然上訴人卻未按時給付利息，為免系爭房地遭拍賣，伊於八十四年三月二日自
伊母張美怡帳戶支出一百萬元，償還林炳耀借款，同月十日伊與伊妹鄭雀惠共同承擔
甲○○之南市七信貸款，於同月十二日再與上訴人二人協商會算積欠債務，被上訴人
尚須代上訴人甲○○繳納利息、違約金共計二十七萬二千六百零四元，當日又簽立同
額保管條一紙，並簽立契約書及本票二紙，上訴人二人於訂立寄託契約同時交付同額
本票，並由二人共同為發票人，其就上開債務欲負全部給付責任之意思甚明，應負連
帶清償責任。又二紙本票權利，均已罹於時效，惟上訴人當初交付該二紙本票，受有
如面額所示金額之利益，至今尚未返還，伊得依票據法第二十二條第四項行使利益償
還請求權。因契約文字記載為保管，故伊以消費寄託之法律關係為請求權基礎，然兩
造間之法律關係實較偏向消費借貸，伊以消費借貸之法律關係，與票據上之利益償還
請求權併為請求，並請擇一判斷等詞，求為命上訴人連帶給付二百四十七萬二千六百
零四元及自八十九年二月十日起加計法定遲延利息之判決。
上訴人則以：寄託契約應屬要物契約之一種，伊從未自被上訴人處收受任何金錢，消
費寄託契約自不成立；鄭瑞祥脅迫伊共同簽下保管條、契約書及本票交被上訴人，丙
○○得依民法第九十二條撤銷其意思表示。系爭房地係鄭瑞祥於七十九年十一月十日
向中央信託局借二百四十萬元後，陸續向麥玲玲等人以第二順位方式以債養債，並向
林樹田等所借三百萬元之借款，鄭瑞祥欲解決其借款債務，見甲○○與南市七信關係
良好，乃與甲○○商議並將該系爭房地移轉所有權與甲○○，由甲○○償還其債務，
故甲○○為取得該不動產之所有權，而以自費辦理過戶及繳納房屋貸款乃人情之常，
被上訴人執是而指摘抵押貸款係甲○○債務，顯顛倒是非，鄭瑞祥移轉其房地產與上
訴人甲○○所有之事，為被上訴人知悉，被上訴人始迫伊將系爭房地產權移轉，亦足
證未寄託任何金錢或代替物等語，資為抗辯。
原審維持第一審所為上訴人敗訴之判決，駁回其上訴，無非以：被上訴人之弟鄭瑞祥
於八十二年四月二十七日將系爭房地移轉甲○○，設定本金最高限額五百七十六萬元
抵押權與南市七信，並貸得四百八十萬元，又於八十二年十月二十二日以系爭房地為
林炳耀設定一百二十萬元抵押權，並借款一百萬元；為處理上開抵押借款，兩造於八
十三年四月十日協商解決，由上訴人二人簽具保管條一紙，為清償系爭房地之抵押債
務，被上訴人於八十四年三月二日清償第二順位抵押權人林炳耀之抵押借款，於八十
四年三月十日與訴外人鄭雀惠共同承擔南市七信貸款四百八十萬元，於同月十二日與
上訴人二人再協商，除上開上訴人應負擔之本金外，加計南市七信之利息、違約金二
十七萬二千六百零四元，上訴人再簽立二十七萬二千六百零四元之保管條、契約書各
一紙及本票二紙，有系爭房地登記簿謄本、八十三年四月十日保管條、八十四年三月
十二日保管條、契約書、一百萬元、一百四十七萬二千六百零四元本票影本二紙、張
美怡對帳單為證。惟上訴人辯稱：上開保管條、契約係因遭脅迫簽發，依民法第九十
二條撤銷意思表示，且其未曾自被上訴人收受任何金錢云云，兩造情詞各執。經查：
(一)上訴人所謂遭脅迫乙節，並未舉證證明，且保管條、契約書、本票最後簽立之八十
四年三月十二日，迄上訴人以書狀表明撤銷意思表示時，已逾一年之除斥期間。(二)金
錢消費借貸之成立，不以貨幣之現實授受為必要，如因買賣或其他原因，借用人以其
對於貸與人所負之金錢債務，作為金錢借貸所應交付之金錢，而合意成立消費借貸，
亦應解為已具要物性。兩造契約成立於八十三、四年間，契約書、保管條上之文字雖
記載﹁將現金交由保管人保管﹂，然實際上該契約書及保管條係兩造會算，並由被上
訴人承擔上訴人向南市七信、林炳耀所為抵押借款之結果，業經被上訴人陳述在卷，
參以契約書內關於利息之記載，而系爭房地由甲○○為義務人之抵押借款部分，於八
十四年三月十日變更義務人為被上訴人及鄭雀惠，並於三月三日清償林炳耀一百萬元
，，則被上訴人雖未實際交付二百四十七萬二千六百零四元予上訴人，惟承受並代為
清償甲○○之抵押借款債務，並與上訴人簽訂契約書及本票，而使上訴人對貸與人即
被上訴人負有金錢債務，足認兩造所為並非係使上訴人保管上開金錢為目的，而係以
消費為目的，是兩造所成立之合意係消費借貸關係。被上訴人承擔甲○○抵押借款債
務，使甲○○對貸與人即被上訴人負有金錢債務，已符合消費借貸之要物性，被上訴
人甲○○清償其所負之抵押借款債務，本於被上訴人與上訴人二人間之約定，上訴人
自有清償義務。上訴人辯稱：系爭房地之抵押借款，實際上係償還被上訴人之弟鄭瑞
祥之前所為抵押借款債務云云；已為被上訴人所否認，依債之相對性原則，上訴人與
鄭瑞祥間之債權債務關係，與被上訴人為本件請求無涉，是上訴人以其與鄭瑞祥間之
債權債務關係，作為拒絕清償之依據，並無可採。(三)被上訴人指其與甲○○間成立消
費借貸契約︵或消費寄託︶，係以八十四年三月十二日雙方簽立之契約書、保管條、
及本票二紙為據。本件契約要物性之﹁金錢債務﹂，係來自於八十四年三月三日被上
訴人代償甲○○對訴外人林炳耀之一百萬元抵押借款，及八十四年三月十日被上訴人
與其妹鄭雀惠共同承擔甲○○對南市七信之貸款四百八十萬元債務，此代償、承擔等
情，為上訴人所不爭，則兩造在八十四年三月十二日訂立消費借貸契約︵或消費寄託
︶，甲○○確已因被上訴人代償、承擔其債務，對被上訴人負有金錢債務，消費借貸
契約︵或消費寄託︶之要物性，並無欠缺。(四)另按連帶債務之成立，以經債務人明示
，或法律有規定者為限。而明示之意思表示，得以契約或單獨行為為之，上訴人二人
既一同會算，且丙○○與甲○○共同簽立契約書、保管條交被上訴人收執，復共同簽
發面額分別為一百萬元、一百四十七萬二千六百零四元之本票影本二紙交付被上訴人
以擔保其債務之履行，顯已對被上訴人明示負有全部給付之責任之意，核與連帶債務
之成立要件相符，被上訴人請求上訴人二人連帶給付，自為法之所許等詞，為其判斷
之基礎。
按審判長應注意令當事人就訴訟關係之事實及法律為適當完全之辯論。審判長應向當
事人發問或曉諭，令其為事實上及法律上陳述、聲明證據或為其他必要之聲明及陳述
；其所聲明或陳述有不明瞭或不完足者，應令其敘明或補充之，民事訴訟法第一百九
十九條第一項、第二項定有明文。此為審判長因定訴訟關係之闡明權，同時並為其義
務，故審判長對於訴訟關係未盡此項必要之處置，違背闡明之義務者，其訴訟程序即
有重大瑕疵，而基此所為之判決，亦屬違背法令︵本院四十三年台上字第一二號判例
參見︶。又原告起訴時所主張之訴訟標的法律關係及其原因事實，不僅涉及法院審判
之標的、當事人之攻擊防禦方法，並將影響未來既判力客觀範圍之特定，自應慎重，
求其明確。查被上訴人於原審起訴時，先主張：被上訴人於八十三年四月十日以消費
寄託方式交付上訴人二百四十七萬二千六百零四元，並與上訴人簽立書面之消費寄託
契約云云︵見一審卷第三頁起訴狀︶；繼而又稱：訴外人鄭瑞祥將系爭房地移轉於上
訴人甲○○向訴外人南市七信、林炳耀分別借得四百八十萬元、一百萬元，而於八十
三年四月十日會算，其中向南市七信借款中之一百萬元及林炳耀借款一百萬元應由上
訴人甲○○負擔，甲○○對鄭瑞祥負有二百萬元債務，兩造同意以鄭瑞祥對甲○○之
二百萬元債權，加計利息二十萬元移轉與被上訴人，之後被上訴人尚須代上訴人甲○
○繳納利息、違約金共計二十七萬二千六百零四元，成立消費寄託契約，簽立書面寄
託契約，云云（見一審卷第五六頁以下︶，關於上訴人負欠被上訴人款項之原因事實
，被上訴人前後主張不同。若係更正為後者，則八十三年四月十日上訴人所欠債務之
債權人即為被上訴人。則何以上訴人負欠被上訴人上開款項，又負欠南市七信、林炳
耀抵押借款？原審未命被上訴人陳述明確，已有未洽。又原審認本件契約要物性係來
自於八十四年三月三日被上訴人代償甲○○對林炳耀之一百萬元抵押借款，及八十四
年三月十日被上訴人與其妹鄭雀惠共同承擔甲○○對南市七信之貸款四百八十萬元債
務，則被上訴人之前受讓自鄭瑞祥之債權是否不具要物性？又被上訴人所以代償上訴
人之債務，係基於其與上訴人間之何法律關係而願意代償？倘係因其受讓鄭瑞祥之債
權，其本身即為債權人，何需代償？殊屬費解，有待澄清。又債權讓與，債務人於受
通知時，所得對抗讓與人之事由，皆得以之對抗受讓人，為民法第二百九十九條第一
項所明定，被上訴人對上訴人之債權如確受讓自鄭瑞祥，則上訴人即得以其對抗鄭瑞
祥之事由對抗被上訴人。兩造債之關係及其原因事實究竟如何？尚未臻明瞭。乃原審
未詳加調查審認，亦未闡明清晰，並命上訴人為事實上及法律上明確之陳述，徒以債
之相對性原則為由，認上訴人與鄭瑞祥間之債權債務關係，與被上訴人之請求無涉，
而為不利於上訴人之論斷，於法自難謂合。上訴論旨，指摘原判決不當，求予廢棄，
非無理由。
據上論結，本件上訴為有理由。依民事訴訟法第四百七十七條第一項、第四百七十八
條第二項，判決如主文。
中      華      民      國    九十二    年      十      月    三十一    日
                              最高法院民事第六庭
                                  審判長法官  吳  正  一
                                        法官  劉  福  來
                                        法官  鄭  玉  山
                                        法官  黃  義  豐
                                        法官  沈  方  維
      右正本證明與原本無異
                                              書  記  官
中      華      民      國    九十二    年     十一     月     十九     日


司法院資訊處製作；財團法人民間司法改革基金會備份。
